臺灣彰化地方法院民事判決
108年度訴字第710號
原      告  黃淑安(即楊慶墩之承受訴訟人)

訴訟代理人  陳忠雨律師
被      告  楊慶瑞  
兼  訴  訟  
代  理  人  楊士央  
被      告  楊慶祥  
訴訟代理人  楊進豐  
            胡宗智律師
被      告  謝楊秀桃
訴訟代理人  呂鳳春  
參  加  人  保證責任彰化縣鹿港信用合作社

法定代理人  施輝雄  
訴訟代理人  陳柏翰  
上列當事人間請求分割共有物事件，本院於民國111年4月7日言
詞辯論終結，判決如下：
    主  文
一、如附表一所示之人共有坐落彰化縣○○鎮○○段000地號土地，
    應依附圖三（即彰化縣北斗地政事務所收件日期文號110年1
    0月26日北土測字第1570號土地複丈成果圖）及附表二所示
    分割方法予以分割。
二、兩造按附表三所示之金額互為金錢補償。
三、訴訟費用由兩造依附表一「訴訟費用負擔比例」欄所示比例
    負擔。
    事實及理由
壹、程序事項：
　  按當事人死亡者，訴訟程序在有繼承人、遺產管理人或其他
    依法令應續行訴訟之人承受其訴訟以前當然停止。而承受訴
    訟人，於得為承受時，應即為承受之聲明；他造當事人，亦
    得聲明承受訴訟。民事訴訟法第168條及第175條分別定有明
    文。起訴時所列原告楊慶墩於訴訟繫屬中民國109年5月25日
    死亡，並由繼承人之一黃淑安以分割繼承為登記原因就楊慶
    墩所遺留系爭土地（詳後述）應有部分10分之1辦畢繼承登
    記，有楊慶墩除戶戶籍謄本、黃淑安戶籍謄本、系爭土地地
    籍異動索引及公務用謄本在卷可稽（本院卷1第277頁至第27
    9頁、第329頁至第339頁），經黃淑安具狀聲明承受訴訟（
    本院卷1第275頁至第276頁），經核並無不合，應予准許。
貳、兩造陳述：
　一、原告主張：
　　㈠坐落彰化縣○○鎮○○段000地號之土地（下稱系爭土地），屬
      都市計畫之住宅區用地，面積為420平方公尺，為兩造所
      共有，各共有人應有部分如附表一所示。
　　㈡系爭土地無因物之使用目的不能分割，兩造又未訂有不分
      割之契約或約定不分割之期限，然就分割方法未能達成協
      議，爰依民法第823條、第824條規定，請求依據附圖二（
      下稱原告方案，彰化縣北斗地政事務所收件日期文號110
      年7月8日北土測字第948號土地複丈成果圖）所示分割方
      法，就系爭土地分割。
　二、被告（本件所有被告下合稱被告，單指一人則逕稱其姓名
      ）辯稱：
　　㈠楊慶瑞、楊士央：請求依據附圖三（下稱被告方案，彰化
      縣北斗地政事務所收件日期文號110年10月26日北土測字
      第1570號土地複丈成果圖）所示分割方法，就系爭土地分
      割。
　　㈡楊慶祥、謝楊秀桃表示：同意被告方案等語。
參、本院之判斷：
　一、按各共有人，除法令另有規定外，得隨時請求分割共有物
      ；但因物之使用目的不能分割或契約訂有不分割之期限者
      ，不在此限，民法第823條第1項定有明文。核諸卷內資料
      ，兩造就系爭土地依法既無不能分割之情事，亦無因物之
      使用目的不能分割情形，兩造復未定有不分割之協議，且
      就分割方式無法達成協議，則原告請求裁判分割系爭土地
      ，於法有據，應予准許。
　二、共有物之分割，依共有人協議之方法行之；分割之方法，
      不能協議決定者，法院得因任何共有人之聲請，以原物分
      配於各共有人；但各共有人均受原物之分配顯有困難者，
      得將原物分配於部分共有人；以原物為分配時，因共有人
      之利益或其他必要情形，得就共有物之一部分仍維持共有
      ，民法第824條第1項、第2項第1款與第4項分別定有明文
      。又共有人因共有物分割之方法不能協議決定，而提起請
      求分割共有物之訴，應由法院依民法第824條命為適當之
      分配，不受任何共有人主張之拘束；惟定共有物分割之方
      法，固可由法院自由裁量，但仍應斟酌各共有人之意願、
      共有物之性質、價格、分割前之使用狀態、經濟效用、分
      得部分之利用價值及全體共有人之利益等有關情狀，定一
      適當公平之方法以為分割（最高法院49年台上字第2569號
      裁判、96年度台上字第108號判決、98年度台上字第2058
      號判決及74年度第1次民事庭會議決議要旨參照）。經查
      ：
　　㈠系爭土地為北斗都市計畫區、使用分區為住宅區之土地，
      面積為420平方公尺，北側臨民權路，東側臨三民街。系
      爭土地東北處有一棟建號北斗鎮三民段155號鋼筋混凝土
      加強磚造建物（下稱155建號建物），所有權人及使用人
      為楊慶祥；緊鄰上開建物南側處，另有一磚造建物，使用
      人為楊慶瑞，有系爭土地公務用謄本、155建號建物第一
      類謄本及土地使用分區證明書在卷為憑（本院卷1第337頁
      至第339頁、第109頁、第23頁）。另有關系爭土地使用情
      形，略如附圖一（即彰化縣北斗地政事務所收件日期文號
      108年8月8日北土測字第1205號土地複丈成果圖）所示，
      經本院會同兩造及彰化縣北斗地政事務所於108年8月20日
      至現場勘驗屬實，並有現場簡圖及現場照片存卷可憑（本
      院卷1第75頁至第81頁）。
　　㈡審酌附圖二、三分割方案之分割方式，由北至南均分成甲
      、乙、丙三區塊，就甲區塊即155建號建物所坐落區域分
      割予楊慶祥乙節，兩方案並無不同，乙、丙兩區塊則有如
      下差異：1.原告方案將乙區塊分割由楊慶瑞、楊士央與謝
      楊秀桃維持共有，丙區塊分割予原告；2.被告方案則將乙
      區塊分割由楊慶瑞、楊士央維持共有，丙區塊分割予謝楊
      秀桃，原告則受金錢補償。3.兩方案所分割區塊地形亦略
      有不同。
　　㈢經查乙區塊僅東側臨路，尚有楊慶瑞所使用未辦保存登記
      建物，如未維持共有，而依共有人各自應有部分予以細分
      ，或使各區塊面積狹長無法單獨利用，或部分區塊無法臨
      路而形成袋地，或使現存使用中之建物橫跨數人所分得之
      區塊，均難謂允當，故維持共有較能兼顧分割前使用狀態
      與分割後經濟效用。而核諸維持共有方式及當事人意願，
      原告方案將乙區塊分割由楊慶瑞、楊士央與謝楊秀桃維持
      共有，最終並未獲得上述3人一致同意。反觀被告方案獲
      楊慶瑞、楊慶祥、謝楊秀桃與楊士央支持（本院卷2第19
      頁、第161頁至第162頁），合計應有部分已達10分之9，
      亦即楊慶瑞、楊士央同意就乙區塊維持共有，而將丙區塊
      單獨分割予謝楊秀桃；參以原告固未獲得原物分配，惟以
      鑑價補償（詳後述），亦無損其利益。準此，被告方案較
      符合共有人意願與利益。
　　㈣另就分割區塊地形言，原告方案中丙區塊西側將呈現三角
      形尖角，較不利分割後之土地利用；而被告方案中丙區塊
      寬度較為一致，分得部分之利用價值較高，此從估價報告
      （詳後述）所示，被告方案丙區塊單價為每平方公尺新臺
      幣（下同）50,106元，高於原告方案丙區塊單價每平方公
      尺48,122元等情即明（參估價報告第33頁、第34頁）。
　　㈤再酌以系爭土地經分割後之各區塊地形尚屬方正，亦配合
      地上建物位置，無礙系爭土地依原使用目的繼續利用。暨
      考量分割後各區塊接臨民權路或三民街，對外出入通行無
      礙，亦徵附圖三及附表二所示之被告方案，堪值採取。　
　三、以原物為分配時，如共有人中有未受分配，或不能按其應
      有部分受分配者，得以金錢補償之，民法第824條第3項定
      有明文。共有物之原物分割，依民法第825條規定觀之，
      係各共有人就存在於共有物全部之應有部分互相移轉，使
      各共有人取得各自分得部分之單獨所有權。故原物分割而
      應以金錢為補償者，倘分得價值較高及分得價值較低之共
      有人均為多數時，該每一分得價值較高之共有人即應就其
      補償金額對於分得價值較低之共有人全體為補償，並依各
      該短少部分之比例，定其給付金額，方符共有物原物分割
      為共有物應有部分互相移轉之本旨（最高法院85年台上字
      第2676號判決要旨參照），經查：
　　㈠系爭土地經分割後，有部分共有人未受分配，或取得之土
      地面積與各自應有部分換算所應得面積已有落差，且因位
      置不同其價值自有差異，依前揭條文意旨及說明，自應互
      為找補。經本院將原告及被告方案囑託華聲科技不動產估
      價師事務所估價，經該所於110年12月21日以華估字第828
      62號函檢送估價報告書（下稱估價報告，該估價報告外放
      ）。觀諸該估價報告乃該事務所依不動產估價技術規則相
      關規定，進行價格形成之主要因素分析，包括一般因素分
      析、區域因素分析、個別因素分析及最有效使用分析，並
      以比較法及土地開發分析法等兩種評估方法，就被告方案
      評估形成最終價格及兩造分割後互為找補金額如附表三所
      示，核屬公允，自堪採為兩造補償之基準。
　　㈡至於楊慶祥雖抗辯：伊依被告方案所分得甲區塊，竟需補
      償他人1,448,109元，找補金額過高，應該降低云云（本
      院卷2第63頁），惟查該估價報告係選取原告方案乙區塊
      為基準地，以比較法評估，依據基準地所具備之條件及地
      價因素差異調整，核算比較價格為每坪165,000元；以成
      本法之土地開發分析評估土地開發分析價格為每坪163,00
      0元，經加權平均後得出基準地每坪164,000元（每平方公
      尺49,610元）；復因被告方案中甲區塊因為分割位置及宗
      地條件造成優劣之差別，該區塊北側臨民權路、東側臨三
      民街，北東皆臨路，價值較高，故被告方案甲區塊宗地條
      件調整率多3％，道路條件調整率多15％，總調整率18％，評
      定單價即為每平方公尺58,540元（每坪193,521元），乘
      以土地面積97平方公尺，總價值即為5,678,380元，並據
      此計算補償他人1,448,109元，此有估價報告、111年3月1
      0日估價報告補充說明附卷可稽（外放卷、本院卷2第113
      頁以下），並經鑑定人洪振剛估價師到庭陳述鑑定意見（
      本院卷2第162頁至第164頁）。復參以估價報告所得出被
      告方案甲區塊每坪193,521元，亦與楊慶祥所稱：依實價
      登錄資料每坪價格應在16萬元至20.2萬元之間等語（本院
      卷2第63頁）結果相當，且楊慶祥迄言詞辯論終結前並未
      提出有別於估價報告之另一具體合理之評估方法，故其所
      指摘自難憑取。
　四、按應有部分有抵押權或質權者，其權利不因共有物之分割
      而受影響；但有下列情形之一者，其權利移存於抵押人或
      出質人所分得之部分：㈠權利人同意分割；㈡權利人已參加
      共有物分割訴訟；㈢權利人經共有人告知訴訟而未參加；
      前項但書情形，於以價金分配或以金錢補償者，準用第88
      1條第1項、第2項或第899條第1項規定，民法第824條之1
      第2項、第3項規範明確。而關於抵押權移存於抵押人所分
      得部分，祇要符合民法第824條之1第2項但書各款規定，
      應屬法律規定之法定效果，無庸當事人為任何聲明，縱有
      聲明，法院亦無庸於判決主文內諭知，僅於判決理由中說
      明已足（臺灣高等法院暨所屬法院98年法律座談會民事類
      提案第10號研討結果參照）。經查保證責任彰化縣鹿港信
      用合作社以楊慶祥所持有系爭土地應有部分10分之2設定
      抵押權，有系爭土地公務用謄本在卷可考（本院卷1第339
      頁）。又保證責任彰化縣鹿港信用合作社既經告知而具狀
      參加訴訟（本院卷1第225頁），揆諸上揭規定，其抵押權
      應移存於抵押人楊慶祥所分得土地。
肆、綜上所述，本院審酌兩造之意願、系爭土地之地形、臨路情
    形、共有物之性質、分割前之使用狀態、各共有人分得部分
    所得利用之價值暨經濟效用等情形，認以附圖三被告方案及
    附表二所示方法分割，當為合理、公平，爰判決如主文所示
    。
伍、又按因共有物分割、經界或其他性質上類似之事件涉訟，由
    敗訴當事人負擔訴訟費用顯失公平者，法院得酌量情形，命
    勝訴之當事人負擔其一部，民事訴訟法第80條之1定有明文
    。本件因分割共有物而涉訟，兩造之行為均可認按當時之訴
    訟程度，為伸張或防禦權利所必要，又分割共有物之訴乃形
    成訴訟，法院不受當事人聲明分割方法之拘束，故實質上並
    無所謂何造勝訴、敗訴之問題，爰審酌兩造各自因本件分割
    訴訟所得利益等情，認本件訴訟費用，應由兩造依附表一「
    訴訟費用負擔比例」欄所示分擔，始為公平，附此敘明。
陸、本件事證已臻明確，兩造其餘攻擊防禦方法及證據，經核與
    判決結果不生影響，爰不予調查及一一論列，併此敘明。
柒、據上論結，依民事訴訟法第80條之1、第85條第1項但書，判
    決如主文。
中　　華　　民　　國　　111 　年　　4 　　月　　26　　日
                  民事第一庭    法　官  徐沛然
以上正本係照原本作成。
如對判決上訴，應於判決送達後20日內向本院提出上訴狀。如委
任律師提起上訴者，應一併繳納上訴審裁判費。
中　　華　　民　　國　　111 　年　　4 　　月　　26　　日
                                書記官 游峻弦
　　　　　　　　　　　　　　　　
附圖一：系爭土地現況圖（彰化縣北斗地政事務所收件日期文  
        號108年8月8日北土測字第1205號土地複丈成果圖）
附圖二：原告方案（彰化縣北斗地政事務所收件日期文號110年 
         7月8日北土測字第948號土地複丈成果圖）
附圖三：被告方案（彰化縣北斗地政事務所收件日期文號110年 
         10月26日北土測字第1570號土地複丈成果圖）